【裁判字號】    95,台上,2211
【裁判日期】    950427
【裁判案由】    偽造文書
【裁判全文】
最高法院刑事判決            九十五年度台上字第二二一一號
    上訴人  台灣高等法院檢察署檢察官
    被  告  甲○○
            乙○○
上列上訴人因被告等偽造文書案件，不服台灣高等法院中華民國
九十四年六月十七日第二審更審判決（九十三年度上更(二)字第二
五六號，起訴案號：台灣台北地方法院檢察署八十六年度偵字第
一八四一０號、八十六年度偵續一字第三八二號），提起上訴，
本院判決如下：
    主  文
上訴駁回。
    理  由
按刑事訴訟法第三百七十七條規定，上訴於第三審法院，非以判
決違背法令為理由，不得為之。是提起第三審上訴，應以原判決
違背法令為理由，係屬法定要件。如果上訴理由狀並未依據卷內
訴訟資料，具體指摘原判決不適用何種法則或如何適用不當，或
所指摘原判決違法情事，顯與法律規定得為第三審上訴理由之違
法情形，不相適合時，均應認其上訴為違背法律上之程式，予以
駁回。本件檢察官上訴意旨略稱：(一)、證人黃秋霖否認有授權被
告甲○○、乙○○刻印，縱其提供身分證影本加入公司之股東，
惟就相關文件之蓋印行為，仍應求得其親自蓋章或經特別授權，
原判決所認就公司設立行為之目的範圍內有予授權，即與常情有
悖，有違經驗法則，況就是否有權代簽姓名或印章部分，被告等
亦稱「他沒授權給我們」，原判決之認定亦有違經驗法則。（二
）、原判決認被告二人為設立譽能公司而曾訪尋人頭，可確認被
告二人為譽能公司之實際負責人，則被告應知告訴人之同意範圍
僅限於公司之設立登記並不包括實際經營業務之簽名蓋章，原判
決認以「偽造」告訴人吳連昇印文於統一發票明細表，營業稅申
報書均係告訴人同意為譽能公司之股東並為登記負責人所致，然
原判決既認告訴人平日亦有至公司，公司設有董事長辦公室，告
訴人至公司時均至董事長辦公室，則吳某之印章何須由被告代蓋
於明細表、申報書上，原審未予詳究，難謂適法。（三）、證人
黃秋霖業稱「……要我蓋章時，要先給我看表格」，即表明其於
相關文件蓋章須親見文件而蓋章，並非就該設立公司之行為有予
授權，且告訴人就其為公司股東並提供身分證影本，仍僅係為公
司股東有所明知，雖告訴人代表公司與許麗美簽訂有租賃契約，
惟簽約日係八十四年六月十四日，已在公司設立之後，於公司成
立之際，告訴人被登記為負責人是否知悉即非無疑，告訴人、黃
秋霖及吳傑、吳明澔之身分證影本縱有交付予被告，是否即能認
有概括授權，而認有默示之允許，且就吳傑部分未予究明，被告
就申請設立公司之多項文件簽章，有無故意偽造文件而行使之，
告訴人有無默示同意被告於明細表、申報書蓋章，應予詳究，原
判決所認概括授權、默示即有違論理法則，亦屬違法等語。併檢
附告訴人之聲請上訴狀所載之內容為上訴理由。
惟查本件原判決以公訴意旨略以：被告甲○○於民國八十三年十
二月間，以其兄有經營數家公司之經驗為由，須籌組公司，因人
數不足，請告訴人吳連昇幫忙找人湊數，吳連昇乃提供自己、其
子吳明澔、友人黃秋霖等人之身分資料給甲○○，辦理公司登記
，言明告訴人吳連昇不出資、不負任何責任，詎甲○○及被告乙
○○未經告訴人吳連昇之同意，共同偽造告訴人吳連昇之印章、
印文於譽能企業股份有限公司（下稱譽能公司）設立登記申請書
、公司設立登記預查名稱申請表、八十四年六月三十日告訴人吳
連昇對其子吳明澔之同意書上，並偽造告訴人吳連昇之署押於前
開同意書及委託陳洪傑會計師之委託書副本上，又偽造黃秋霖之
印章印文於譽能公司八十四年一月六日之章程及八十五年七月八
日之變更登記申請書上，由乙○○出面找得會計師陳洪傑持上開
文件向台北市政府建設局行使，以告訴人吳連昇為負責人，辦理
設立登記位於台北市中正區○○○路○段二十六號十二樓之譽能
公司，由甲○○、乙○○實際負責公司之經營，嗣並偽造告訴人
吳連昇印文於八十四年九月譽能公司營業人使用三聯式統一發票
明細表，八十四年七至八月台北市營業人銷售額與稅額申報書上
，足生損害於吳連昇、黃秋霖、台北市政府建設局對公司管理之
正確性及台北市政府稅捐稽徵處對稅捐之審核，因認被告等涉共
犯刑法第二百十六條、第二百十條之行使偽造私文書罪嫌。係以
告訴人吳連昇於偵查中之指訴、證人黃秋霖、王曼莉、陳洪傑之
證言及卷附譽能公司設立登記案卷、台北市稅捐稽徵處信義分處
八十七年二月十日北信義甲字第八七００一六二二００號函、台
北市稅捐稽徵處中正分處八十七年二月二十日北市稽甲字第八七
００三０五四００號函附相關資料，為其論據。然訊據被告等均
堅決否認有偽造文書之犯行，辯稱：譽能公司係吳連昇所欲成立
，才找甲○○加入，吳連昇本人即明知其為該公司負責人，被告
等未有偽造文書之行為等語。經查告訴人於向警察機關提出告訴
時，即陳稱於八十四年七月間開始與甲○○合夥開設譽能公司，
由乙○○擔任總經理，甲○○擔任經理。於第一審亦陳稱：甲○
○是伊學生，向伊說乙○○要開公司，叫伊提供幾位人頭，伊不
知甲○○給伊掛負責人，被告等叫伊簽字伊即簽字。黃秋霖於偵
查中供稱：是吳連昇跟伊說過要成立公司，要借伊（名義）成立
公司，吳連昇說是藍先生要成立公司，乙○○有到伊家，談設立
公司之事，伊把身分證影本給他各等語。而告訴人之子吳明澔之
身分證件係告訴人所提供，亦有告訴人對其子投資同意書在卷足
憑。足見告訴人與黃秋霖對於要以彼等及吳明澔名義為股東成立
公司之事顯已知悉，並同意提供身分證件辦理，因認告訴人與黃
秋霖均有授權被告等辦理彼等及吳明澔為譽能公司股東之登記事
宜，被告等將之登記為該公司股東，不能認為有偽造文書之犯行
。又告訴人與被告等係「合夥」開設公司，已據告訴人於警訊及
偵查之初陳明。告訴人嗣雖改稱：伊與被告並非合夥，甲○○邀
伊充當人頭，乙○○才是實際負責人，伊係受被告等陷害，事後
才知被掛名為負責人等語。惟譽能公司於籌備時，告訴人即有出
席，並於籌備會紀錄上簽名，有籌備會議紀錄在卷可稽，告訴人
亦自承在會議紀錄上簽名。而該公司設有董事長辦公室，告訴人
平日至公司時，均至董事長辦公室，公司職員稱呼告訴人為「吳
董」，即吳董事長之意，亦經證人即譽能公司之職員張建民、謝
淑蘭證實。告訴人更於譽能公司租屋時，以該公司法定代理人之
身分與出租人許麗美簽訂租賃契約，並至台灣台北地方法院公證
處辦理公證，且在譽能公司經營期間，告訴人因車輛用油，亦向
該公司申請油費等情，均為告訴人所承認，並有卷附租賃契約、
公證書及經告訴人簽名之加油統一發票可稽。告訴人自始即參與
譽能公司籌備會，並進駐董事長辦公室，公司職員均以董事長稱
呼之，甚至以公司法定代理人簽訂租約，其謂不是公司負責人，
亦不知掛名為公司負責人，自無可採。按諸告訴人既已同意加入
譽能公司為股東並擔任負責人，則有關公司設立登記、變更登記
之相關文書及向稅捐機關之申報書，必須使用告訴人之名義及印
章為之，當為告訴人所明知，並概括授權公司使用，即使未為明
示之授權，亦難認無默示之允許，方合乎常情。被告等以告訴人
之名義為之，並代刻告訴人之印章使用，在概括授權下，縱非告
訴人親自簽名、蓋章，亦難成立偽造文書罪。次查黃秋霖於原審
雖曾供稱：譽能公司章程內股東黃秋霖之印文不是伊蓋的，伊沒
有授權被告等刻印章，要伊蓋章的時候，要先給伊看表格，做什
麼生意伊不知道。於警訊時亦曾供稱：設立登記申請書上面的印
章不是伊的，誰蓋的伊不清楚，伊未答應可刻伊的印章去蓋等語
。然查黃秋霖於警訊之初即供稱：是吳連昇跟伊說過藍先生要成
立公司，要借伊（的名義）成立公司，乙○○有到伊家談設立公
司之事，伊把身分證影本給乙○○。於第一審復供稱：吳先生（
告訴人）帶二位被告去（找伊），說要向伊拿身分證開公司，伊
就給他了等情。黃秋霖既提供身分證影本，同意加入為要設立之
公司股東，則本於設立公司所須刻印，在相關文件上蓋印之行為
，係屬在公司設立行為之目的範圍內，應認其有概括授權被告等
為之，黃秋霖上開沒有授權被告等代刻印章使用云云，自不得採
為被告等不利之證明。至被告等否認為譽能公司之實際負責人等
情，雖經原判決綜合證人王曼莉、陳洪傑、蘇芳永等之證言及前
述稅捐機關函等資料，說明被告等確為該公司之實際負責人，且
為成立該公司曾訪尋人頭股東。惟告訴人及黃秋霖既同意擔任該
公司不出資之股東，告訴人並掛名為董事長，則被告等代刻告訴
人及黃秋霖之印章為起訴書所載之文書，乃在其授權範圍內，亦
不能執此而為被告等不利之認定。此外，又查無證據證明被告等
有起訴書所指之偽造文書犯行，因而維持第一審諭知被告等無罪
之判決，駁回檢察官在第二審之上訴，已詳予說明其證據之取捨
及其論斷之基礎，所為論述，均有卷存資料可資覆按，從形式上
觀察，並無所謂違背法令之情形。按刑法第二百十條之偽造文書
，係以無製作權之人冒用他人名義而製作該文書為成立要件之一
，如果行為人基於他人之授權委託，即不能謂無製作權，自不成
立該條之罪。原判決已調查說明，告訴人及黃秋霖等均已同意彼
等及吳明澔加入譽能公司為掛名股東，告訴人並擔任公司名義上
之負責人，而由被告等為實際之負責人，則起訴書所列各項文書
，應認係告訴人、黃秋霖本於股東身分，在公司設立行為之目的
範圍內，及告訴人以公司負責人代表公司為法律行為範圍內，應
製作之文書，應有概括授權被告等為之，方合乎實情。被告等在
授權之範圍內，代為刻印製作各該文書，縱未經彼等親自簽名蓋
章，亦屬有權為之，尚難論以偽造私文書罪，於法自屬有據。上
訴意旨，徒憑己意，或就原判決已有調查說明之事項，或就原審
證據取捨及判斷證據證明力之職權行使，漫指其違法，再為事實
上之爭執，難認係適法上訴第三審之理由。又法院不得就未經起
訴之犯罪審判，刑事訴訟法第二百六十八條定有明文。本件起訴
書所記載之犯罪事實，並未及任何有關偽造吳傑名義文書之情
事，而起訴部分已為無罪之判決，與該未經起訴部分，亦不生所
謂裁判上一罪關係，原審未就上訴意旨所謂吳傑部分為調查審認
，亦不容任意指為違法。刑事訴訟法第三百八十二條第一項所謂
上訴書狀應述上訴之理由，係指上訴書狀本身應述上訴理由
而言，非可引用或檢附其他文書代替，以為上訴之理由。蓋刑事
訴訟法規定各種文書之製作，應具備一定之程式，其得引用其他
文書者，必有特別之規定始可（例如刑事訴訟法第四十八條、第
三百七十三條），否則，即難認其上訴已合法律上之程式。上訴
意旨檢附告訴人聲請狀所載內容為上訴理由部分，亦難認合乎法
律上之程式。本件上訴為違背法律上之程式，應予駁回。
據上論結，應依刑事訴訟法第三百九十五條前段，判決如主文。
中    華    民    國  九十五  年    四    月  二十七  日
                      最高法院刑事第一庭
                          審判長法官  董  明  霈
                                法官  林  茂  雄
                                法官  張  祺  祥
                                法官  呂  永  福
                                法官  陳  世  淙
      本件正本證明與原本無異
                                      書  記  官
中    華    民    國  九十五  年    五    月    二    日
                                                    Ｒ


司法院資訊處製作；財團法人民間司法改革基金會備份。
